---
title: "Regresión Logistica y Regresión de Poisson"
author: "Grupo10"
format: html
editor: visual
---

# Cargar e instalar paquetes

```{r}
# install.packages("car") # Descomentar si no está instalado
library(tidyverse)
library(here)
library(rio)
library(gtsummary)
library(car)
library(MASS)
library(nnet)
```

## Cargando los datos

```{r}
tiroides <- import(here("tiroides.csv"))
```

## Sobre los datos para esta práctica

El dataset *tiroides* incluye información de 383 pacientes con enfermedades tiroideas. Las variables abarcan edad, género, historial de tabaquismo, hallazgos clínicos, clasificación TNM, tipo de patología, respuesta al tratamiento y recurrencia.

## Regresión Logística Binaria

### Objetivo
Analizar si la edad y el género están asociados con la recurrencia de la enfermedad.

```{r}
tiroides <- tiroides %>%
  mutate(Recurrencia = factor(Recurrencia, levels = c("No", "Sí")),
         Genero = factor(Genero))

modelo_logit <- glm(Recurrencia ~ Edad + Genero, data = tiroides, family = binomial)
summary(modelo_logit)
```

```{r}
tbl_regression(modelo_logit, exponentiate = TRUE)
```

**Interpretación**: Se observa si la edad y el género modifican la probabilidad de recurrencia. El OR > 1 implica mayor riesgo.

## Regresión Logística Ordinal

### Objetivo
Modelar la variable *Respuesta* al tratamiento (ordenada) en función del riesgo y tipo tumoral T.

```{r}
tiroides <- tiroides %>%
  mutate(Respuesta = factor(Respuesta, ordered = TRUE),
         Riesgo = factor(Riesgo),
         T = factor(T))

modelo_ord <- polr(Respuesta ~ Riesgo + T, data = tiroides, Hess = TRUE)
summary(modelo_ord)
```

```{r}
# Obtener intervalos de confianza
exp(cbind(OR = coef(modelo_ord), confint(modelo_ord)))
```

**Interpretación**: Se evalúa si el riesgo o el tamaño tumoral predicen mejor o peor respuesta al tratamiento.

## Regresión de Poisson

### Objetivo
Simular un escenario con conteo. Creamos una variable ficticia: número de controles médicos posteriores al tratamiento (entre 0 y 5).

```{r}
set.seed(123)
tiroides <- tiroides %>%
  mutate(Controles = rpois(n(), lambda = ifelse(Recurrencia == "Sí", 4, 2)))

modelo_pois <- glm(Controles ~ Edad + Recurrencia, data = tiroides, family = poisson)
summary(modelo_pois)
```

```{r}
tbl_regression(modelo_pois, exponentiate = TRUE)
```

**Interpretación**: Evaluamos si la recurrencia y edad se asocian con mayor número de controles médicos.