---
title: "Análisis de Edad en Pacientes con Patología Tiroidea"
author: "Yezit Quispe Monroy"
format: html
editor: visual
---

# Integrantes GRUPO 10:

1.  Gutierrez Utrilla Annalisa Caterina
2.  Huarcaya Anteza Carlos Ramiro
3.  Peceros Arenas Edwin Adrian
4.  Quispe Monroy Yezit Katerin
5.  Zambrano Motta Miluska Sarai.

# Cargar paquetes necesarios

```{r}
library(tidyverse)
library(here)
library(gtsummary)
library(car)
```

# Cargar los datos

```{r}
datos <- read_csv("tiroides.csv")

# Crear variables binarias para los análisis

datos <- datos %>%
  mutate(
    Fumador_bin = ifelse(Fumador == "Sí", 1, 0),
    Genero = factor(Genero),
    Funcion_Tiroidea = factor(Funcion_Tiroidea),
    Riesgo = factor(Riesgo)
  )
```

# 1. Regresión lineal simple:

### Edad \~ Fumador

```{r}
modelo_rls <- lm(Edad ~ Fumador_bin, data = datos)
summary(modelo_rls)
```

Interpretación: Este modelo estima la edad promedio según condición de fumador. El intercepto representa la edad media de los no fumadores, y el coeficiente de `Fumador_bin` la diferencia de edad entre fumadores y no fumadores.

# 2. Prueba t de Student

## 2.1 Comparación de Edad según Género

```{r}
t.test(Edad ~ Genero, data = datos, var.equal = TRUE)
```

## 2.2 Comparación de Edad según Fumador

```{r}
t.test(Edad ~ Fumador, data = datos, var.equal = TRUE)
```

# 3. ANOVA:

### Edad \~ Funcion_Tiroidea y Edad \~ Riesgo

## 3.1 ANOVA por Función Tiroidea

```{r}
modelo_anova_ft <- aov(Edad ~ Funcion_Tiroidea, data = datos)
summary(modelo_anova_ft)
```

## 3.2 ANOVA por Riesgo

```{r}
modelo_anova_riesgo <- aov(Edad ~ Riesgo, data = datos)
summary(modelo_anova_riesgo)
```

# 4. Visualizaciones

```{r}
# Boxplots

datos %>%
  ggplot(aes(x = Fumador, y = Edad, fill = Fumador)) +
  geom_boxplot() +
  labs(title = "Edad por condición de fumador") +
  theme_minimal()

datos %>%
  ggplot(aes(x = Genero, y = Edad, fill = Genero)) +
  geom_boxplot() +
  labs(title = "Edad por género") +
  theme_minimal()

datos %>%
  ggplot(aes(x = Funcion_Tiroidea, y = Edad, fill = Funcion_Tiroidea)) +
  geom_boxplot() +
  labs(title = "Edad por función tiroidea") +
  theme_minimal()
```

------------------------------------------------------------------------

Este análisis busca ilustrar las diferencias de edad entre distintos grupos clínicos y demográficos en una muestra de pacientes con patologías tiroideas. Se han utilizado modelos de regresión, pruebas t y ANOVA como herramientas principales.
