---
title: "Poder estadístico y cálculo de muestra"
format: html
Autor: Ramiro Huarcaya
---

# Integrantes GRUPO 10:

1.  Gutierrez Utrilla Annalisa Caterina
2.  Huarcaya Anteza Carlos Ramiro
3.  Peceros Arenas Edwin Adrian
4.  Quispe Monroy Yezit Katerin
5.  Zambrano Motta Miluska Sarai

# Instalar y Cargar paquetes para el cálculo de análisis de poder estadístico

```{r}
install.packages("epiR")
```

```{r}
library(epiR)
```

# 1. Cálculo del tamaño de muestra para estimar la prevalencia de HTA resistente

Caso: Se desea estimar la prevalencia de hipertensión arterial resistente (HTAR) en adultos mayores de 60 años. Un estudio en el Hospital Nacional Arzobispo Loayza reportó una prevalencia de 22.6%.

Pregunta: ¿Cuál sería el tamaño de muestra necesario para estimar esta prevalencia con un error relativo del 20% y un nivel de confianza del 95%?

DOI: 10.35434/ucv.saludpublica.2024.21.1.2024

```{r}
epi.sssimpleestb(N = NA, Py = 0.226, 
                 epsilon = 0.20, error = "relative", 
                 se = 1, sp = 1, 
                 nfractional = FALSE, conf.level = 0.95)
```

Es necesario 329 participantes.

# 2. Cálculo del tamaño de muestra para un estudio de casos y controles

Caso: Se desea investigar la asociación entre hipertensión arterial resistente (HTAR) y enfermedad renal crónica (ERC) en adultos mayores.

Supuestos:

OR esperada: 2.0

Prevalencia de ERC en controles: 15%

Poder: 80%

Confianza: 95%

Relación casos/controles = 1:1

```{r}
epi.sscc(OR = 2.0, p1 = NA, 
         p0 = 0.15, n = NA, 
         power = 0.80, r = 1, 
         phi.coef = 0, design = 1, 
         sided.test = 2, conf.level = 0.95, 
         method = "unmatched", nfractional = FALSE, 
         fleiss = FALSE)
```

Es necesario 208 casos y 208 controles.

# 3. Cálculo del tamaño de muestra para un estudio de cohorte

Caso: Se busca evaluar si la HTAR incrementa el riesgo de eventos cardiovasculares en adultos mayores.

Supuestos:

Riesgo en no expuestos (HTA no resistente): 10%

RR esperado: 1.5

Seguimiento: 5 años

Poder: 80%

Nivel de confianza: 95%

```{r}
epi.sscohortt(irexp1 = 0.10 * 1.5, 
              irexp0 = 0.10, FT = 5, n = NA, 
              power = 0.80, r = 1, design = 1, 
              sided.test = 2, nfractional = FALSE, 
              conf.level = 0.95)
```

Es necesario 384 de expuestos y 384 no expuestos.
